【裁判字號】    98,重上,161
【裁判日期】    990720
【裁判案由】    清償債務
【裁判全文】
臺灣高等法院臺中分院民事判決  98年度重上字第161號
上  訴  人  戊○○
            乙○○
兼上一人法定代理人  己○○
上列三人共同訴訟代理人  甘龍強律師
被  上訴人  丁○○      住臺中縣梧棲鎮○○○路169巷5號
            丙○○      住臺中縣沙鹿鎮○○路242號
            甲○○      住臺中縣梧棲鎮○○○路169巷5號
            庚○○○    住臺中縣梧棲鎮○○街183巷24號
上列四人共同訴訟代理人  陳惠伶律師
上列當事人間請求清償債務事件，上訴人對於民國98年9月9日臺
灣臺中地方法院96年度重訴字第 388號第一審判決提起上訴，本
院於99年4月27日言詞辯論終結，判決如下：
    主  文
原判決關於駁回上訴人後開第二項之訴部分，及該部分假執行之
聲請，並訴訟費用之裁判廢棄。
被上訴人丙○○、甲○○、庚○○○應給付上訴人新台幣柒佰陸
拾貳萬捌仟伍佰柒拾壹元，及丙○○自民國九十六年十月九日；
甲○○、庚○○○自民國九十六年九月二十一日起，均至清償日
止，按年息百分之五計算之之利息。
其餘上訴駁回。
第一審（除已確定部分外）及第二審訴訟費用由被丙○○、甲○
○、庚○○○負擔四分之三、餘由上訴人負擔。
本判決命被上訴人丙○○、甲○○、庚○○○給付部分，於上訴
人以新台幣貳佰伍拾肆萬元為被上訴人丙○○、甲○○、庚○○
○預供擔保後得假執行，但被上訴人丙○○、甲○○、庚○○○
如於假執行程序實施前以新台幣柒佰陸拾貳萬捌仟伍佰柒拾壹元
為上訴人預供擔保，得免為假執行。
上訴人其餘假執行之聲請駁回。
    事實及理由
一、上訴人主張：
    白登貴與丁○○於民國82年11月 5日邀同訴外人白楊翠娥、
    白燦榮及白光超為連帶保證人，向合作金庫銀行沙鹿分行（
    以下簡稱合作金庫銀行）辦理系爭借款，並由白光超提供其
    所有坐落台中縣沙鹿鎮○○段沙鹿小段 24-12地號土地及其
    上建物即同地段建號119，門牌號碼台中縣沙鹿鎮○○路205
    號房屋（以下簡稱系爭房地）為貸款人設定本金最高限額新
    台幣（下同）2600萬元之抵押權，用以擔保系爭借款債務之
    清償。系爭借款撥放後，借款人即未依約繳付利息，經合作
    金庫銀行一再催促，白光超為免系爭房地被拍賣，商得合作
    金庫銀行同意將系爭房地出售，於84年5月2日向合作金庫清
    償100萬元、同年5月31日清償500萬元、同年6月15日清償80
    0萬元、同年 6月19日清償380萬元，合計清償1780萬元，嗣
    經合作金庫銀行塗銷上開抵押權登記。白光超係以連帶保證
    人身份向抵押權人合作金庫銀行為清償，依民法第 749條規
    定，於其清償之限度內，承受合作金庫銀行對白登貴及丁○
    ○之債權。白登貴於82年12月24日死亡，由丙○○、甲○○
    、庚○○○繼承。白光超於90年 9月24日死亡，上訴人為其
    繼承人，承受白光超對丁○○及白登貴全體繼承人之上述權
    利。白登貴之全體繼承人就系爭債務應連帶負責，上訴人惟
    依民法第273條第1項規定，向白登貴之繼承人中之丙○○、
    甲○○、庚○○○請求。又系爭借款為白登貴與丁○○所借
    ，該借款依民法第 271條前段規定，應由二人平均分攤，又
    白光超亦為白登貴之繼承人，白光超按應繼分 1/7分攤白登
    貴之應分攤額。合作金銀行庫之上開借款債權，利率約定雖
    為年息百分之10.8，但上訴人僅依年息百分之5請求5年內之
    利息，其金額為 445萬元。因此，上訴人請求給付之金額為
    本金1780萬元、利息 445萬元，合計為2225萬元，本金部分
    ，併按法定利率計付遲延利息。故先位之訴，依繼承、保證
    人之代位權及消費借貸之法律關係請求，求為判決：丁○○
    應給付上訴人1112萬5000元及其中 890萬元自起訴狀繕本送
    達翌日起至清償日止按年息百分之 5計算之利息；丙○○、
    甲○○、庚○○○應連帶付上訴人953萬7142元及其中762萬
    8571元自起訴狀繕本送達翌日起至清償日止按年息百分之 5
    計算之利息；願供擔保請准宣告假執行。如鈞院認丁○○僅
    為系爭借款之連帶保證人而非債務人，則上訴人除得依民法
    第749條規定，對白登貴之繼承人請求代償金額之6/7外，依
    民法第 748條、第280條前段、第281條規定，請求丁○○分
    擔 1/4之金額，且丁○○此給付義務與其他被上訴人之給付
    間為不真正連帶關係，故備位聲明求為判決：丙○○、甲○
    ○、庚○○○應連帶給付上訴人1907萬1429元及其中1525萬
    7143元自起訴狀繕本送達翌日起至清償日止，按年息百分之
    5計算之利息；丁○○應給付上訴人556萬2500元及其中 445
    萬元自起訴狀繕本送達翌日起至清償日止，按年息百分之 5
    計算之利息；前二項聲明之給付義務屬不真正連帶，即其中
    一項被上訴人為給付時，他被上訴人於該已給付範圍內之給
    付義務亦告消滅；願供擔保請准宣告假執行。另白光超出售
    系爭房地後，以所得價款清償系爭債務，倘若其將買賣價款
    逕行存入借款人白登貴之帳戶而為清償，倘因未以保證人名
    義為清償，而認其清償非屬民法第 749條之保證人清償時，
    則白光超之所為，使自己受損害，而系爭借款債務之借款人
    或其他保證人受利益，上訴人備位之訴依不當得利之法律關
    係，請求被上訴人等返還不當得利，並區分丁○○是否為系
    爭借款之借款人而為先位、備位聲明均同前(二)所述。
二、原審判決駁回上訴人之訴及假執行之聲請，上訴人不服，提
    起上訴，原聲明被上訴人丙○○、甲○○、庚○○○等應連
    帶給付上訴人等1907萬1429元及其中1525萬7143元自起訴狀
    繕本送達翌日起至清償日止按年息百分之 5計算之利息；被
    上訴人丁○○應給付上訴人等556萬2500元及其中445萬元自
    起訴狀繕本送達翌日起至清償日止按年息百分之 5計算之利
    息。嗣減縮聲明為：被上訴人丙○○、甲○○、庚○○○應
    連帶給付上訴人1000萬元及自起訴狀繕本送達翌日起至清償
    日止按年息百分之 5計算之之利息；被上訴人丁○○應給付
    上訴人 200萬元及自起訴狀繕本送達翌日起至清償日止按年
    息百分之 5計算之利息。其減縮並無不合，應予准許。（未
    上訴部分，業已確定）
三、被上訴人則辯以：
    白登貴與白楊翠娥育有4子3女即：丙○○、白燦榮、甲○○
    、白光超、庚○○○、白琴、白鑾。白光超因罹患精神
    疾病，於83年 5月20日經宣告禁治產，由其妻己○○監護。
    但己○○亦無工作，因此白光超與上訴人一家 4口與白登貴
    、白楊翠娥同住，並由白楊翠娥負擔生活費用。系爭房地原
    係白楊翠娥所有，於80年12月11日、83年10月 6日分別將系
    爭房地之應有部分9/10、1/10以買賣、贈與為記原因移轉登
    記予白光超。緣訴外人杉峰實業股份有限公司（以下簡稱杉
    峰公司）自66年11月起即由白楊翠娥提供不動產為擔保，並
    以借新還舊方式陸續向合作金庫銀行借款供杉峰公司及白燦
    榮使用，於82年 2月10日由白楊翠娥、白光超為債務人兼義
    務人，以系爭房地暨同段第24之1 地號土地及建號143、144
    建物，設定本金最高限額2100萬元之抵押權予合作金庫銀行
    ，用以擔保借款本金1700萬元；嗣於82年11月 2日變更抵押
    權權利內容，增列丁○○為義務人，擔保權利價值增加為26
    00萬元，用以擔保系爭借款2077萬元，其中1700萬元償還上
    述82年2月間之借款，餘377萬元由白燦榮取走。嗣白登貴於
    82年12月24日病逝，杉峰公司於83年 8月31日倒閉，白燦榮
    一家逃之夭夭，己○○則於83年9月5日離家出走，於白燦榮
    逃債及己○○離家期間，包含銀行貸款及民間私人借款之全
    部債務均由白楊翠娥、丙○○、甲○○及庚○○○之夫償還
    。白楊翠娥為免全部抵押物均遭拍賣，與己○○達成協議，
    由白楊翠娥指定甲○○之妻李美娟為不動產買賣契約之代理
    人，於84年 5月30日出售系爭房地，出售之價金1900萬元由
    李美娟代收後，會同買方至合作金庫銀行，將扣除稅金、仲
    介費用及規費後之1780萬元，由買方開立支票，李美娟分次
    存入白登貴之帳戶用以清償部分系爭借款債務；白楊翠娥則
    同意將其所有，原欲之後再移轉予甲○○之坐落台中縣沙鹿
    鎮○○○段第24-1地號土地應有部分 167/519（約50坪，市
    價約2000萬元）以贈與為原因移轉登記予己○○指定之登記
    名義人即戊○○，及由甲○○支付上開土地過戶所需稅費10
    0萬元予己○○作為補償。之後由白楊翠娥230萬1207元、甲
    ○○籌款 508萬4307元，清償合作金庫之債務，己○○均未
    參與償還。丁○○係68年9月14日出生，於82年11月2日時僅
    為剛滿14歲之限制行為能力人，未曾擔任借款人向合作金庫
    借款，因白楊翠娥於82年8月6日將第24-1地號土地持分167/
    519移轉登記予丁○○，故於82年11月2日變更抵押權權利內
    容時被列為義務人，但未列為債務人。況第24-1地號土地為
    丁○○受贈之財產，為其特有財產，丁○○不承認上述設定
    抵押權之處分，自不負擔系爭債務。又系爭借款債務並非由
    白光超償還，上訴人不得主張民法第749 條保證人之代位權
    。而丙○○、庚○○○及白楊翠娥另 2名子女當時並未參與
    系爭借款，亦非連帶保證人，依法自可不必負責。而丙○○
    、庚○○○、甲○○早已與白登貴未同財共居，白登貴於82
    年間往生時，未有任何人告知白登貴遺有任何債務，故丙○
    ○、庚○○○等人在不知情之情形下，當然無法在法定期限
    內辦理拋棄繼承，丙○○等人係屬於98年 6月10日增訂並修
    正民法繼承編施行法第1-3條第4項規定：「…因不可歸責於
    己之事由或未同居共財者，於繼承開始時無法知悉繼承債務
    之存在，致未能於修正施行前之法定期間為限定或拋棄繼承
    ，且由其繼續履行繼承債務顯失公平」之無辜被告。縱認丙
    ○○、甲○○及庚○○○因繼承關係應償還白登貴之債務，
    其內部關係亦僅按應繼分比例分擔，上訴人請求丙○○、甲
    ○○、庚○○○應連帶給付應屬無據。白登貴死亡之時尚有
    配偶白楊翠娥，白楊翠娥於87年6月4日亦死亡，其繼承人為
    7 名子女，故於白楊翠娥死亡後，被繼承人白登貴之債務，
    白光超亦應按比例負擔1/ 7，被告丙○○、甲○○、庚○○
    ○對白登貴之債務，每人依應繼分比例亦僅應負擔 1/7。如
    鈞院認上訴人向甲○○、庚○○○之請求為有理由，被上訴
    人等以下述債權主張抵銷：
  1.甲○○償還系爭借款之本金319萬9514元及利息188萬4793元
    ，合計為 508萬4307元，甲○○自得向白光超之繼承人即上
    訴人3人請求分擔1/7即72萬6330元，甲○○就前述得向上訴
    人求償之金額主張與本件債務抵銷。
  2.白光超所有之系爭房地因作為杉峰公司借款之擔保，於83年
    11月30日被訴外人彰化銀行大甲分行假扣押，同年12月 9日
    被法院查封，同年12月12日由丙○○和甲○○共同籌款代白
    光超償還欠款餘額43萬9494元（其中本金為42萬6759元及利
    息 1萬2735元）後，始於同年12月22日撤銷查封，此部分金
    額，丙○○支出23萬9494元、甲○○支出20萬元。丙○○、
    甲○○就前述得向上訴人求償金額主張與本件債務抵銷。
  3.杉峰公司在83年間因週轉困難，由白燦榮持杉峰公司支票作
    抵押，向丙○○借款迄今仍有 8張支票無法兌現，金額合計
    為 565萬0180元，杉峰公司之董事長白燦榮逃之夭夭，無法
    討索，白光超為杉峰公司之董事，丙○○得向上訴人 3人請
    求償還票款及應付之利息，並與上訴人請求金之金額主張抵
    銷。
  4.杉峰公司向訴外人萬泰商業銀行借款 200萬元（其中50萬元
    以白楊翠娥解約定存金支付），白登貴亦為連帶保證人，此
    筆款項全部由庚○○○之夫陳泳春清償，陳泳春得向白登貴
    之7名繼承人各求償1/7，陳泳春得向上訴人 3人求償28萬57
    14元，陳泳春已將債權讓與庚○○○，庚○○○就前述得向
    上訴人求償金額主張與本件債務抵銷。
四、兩造不爭執之事實：
  (一)白登貴於82年12月24日死亡，其繼承人為白楊翠娥、丙○○
    、白燦榮、甲○○、白光超、庚○○○、白琴、白鑾。
    白楊翠娥於87年6月4日死亡，其繼承人為丙○○、白燦榮、
    甲○○、白光超、庚○○○、白琴、白鑾。白光超於90
    年 9月24日死亡，其繼承人為己○○、戊○○、乙○○。
  (二)白登貴於82年間，向合作金庫商業銀行沙鹿分行借款，其明
    細如下：
 ┌──┬────┬────┬────┬─────┬────────────┐
 │編號│借款日  │借款金額│到期日  │利率（%） │保證人或共同發票人      │
 ├──┼────┼────┼────┼─────┼────────────┤
 │1   │82.1.6  │200萬元 │83.1.6  │11.55     │白燦榮、白楊翠娥、白光超│
 ├──┼────┼────┼────┼─────┼────────────┤
 │2   │82.2.19 │1000萬元│97.2.19 │11.05     │白燦榮、白楊翠娥、白光超│
 ├──┼────┼────┼────┼─────┼────────────┤
 │3   │82.2.22 │500萬元 │97.2.22 │11.05     │白燦榮、白楊翠娥、白光超│
 ├──┼────┼────┼────┼─────┼────────────┤
 │4   │82.11.5 │2077萬元│97.11.5 │10.8      │丁○○、白燦榮、白楊翠娥│
 │    │        │        │        │          │、白光超                │
 ├──┼────┼────┼────┼─────┼────────────┤
 │5   │82.11.5 │170萬元 │83.11.5 │11.55     │白燦榮、白楊翠娥、白光超│
 └──┴────┴────┴────┴─────┴────────────┘
  (三)上開明細表編號 1、2、3合計1700萬元借款，其流向為：提
    領現金1209萬元，轉給杉峰公司391萬元，轉給張秀蓮100萬
    元。
  (四)上開明細表編號1、2、3合計1700萬元借款，於82年11月5日
    清償，編號4之2077萬元借款，於85年10月2日清償結案。
  (五)上開明細表各筆借款，相關債權憑證、抵押權他項權利證明
    書及抵押權設定契約書，於85年10月 2日由甲○○領回。授
    信債權憑證登記簿上「債務人領回債權憑證」欄，經蓋上甲
    ○○之印章。
  (六)前揭明細表之借款，設定抵押權之情形為：
    1.82年 2月10日，以白楊翠娥所有坐落台中縣沙鹿鎮○○段
      沙鹿小段24-1地號土地，與地上建物即建號143、144，門
      牌沙鹿鎮○○路68-2號房屋，暨白光超所有坐落台中縣沙
      鹿鎮○○段沙鹿小段 24-12地號土地，與地上建物即建號
      119，門牌沙鹿鎮○○路205號房屋，設定最高限額2100萬
      元抵押權，白楊翠娥與白光超為義務人兼債務人於82年 2
      月17日登記完畢。
    2.82年11月2日辦理抵押權變更登記，將82年2月17日登記之
      上述抵押權內容變更，即最高限額2100萬元變更為最高限
      額2600萬元，義務人白楊翠娥、白光超變更為白楊翠娥、
      白光超、丁○○，債務人白楊翠娥、白光超變更為白楊翠
      娥、白光超、甲○○。
    3.84年 6月23日，就前揭24-12地號土地與119建號房屋部分
      之抵押權，以部分清償為原因，辦理塗銷登記；就前揭24
      -1地號與143、144建號房屋之抵押權，則以擔保物減少為
      原因，辦理抵押權變更登記。
    4.前揭24-1地號與143、144建號房屋之抵押權於85年10月 5
      日塗銷登記。
  (七)白光超所有前揭24-12地號土地與119建號房屋，於84年 4月
    18日簽訂買賣契約，出售與林恩典。該項買賣，出賣人白光
    超因經宣告禁治產（83年 5月20日），而由監護人己○○授
    權李美娟為代理人。該買賣總價款1900萬元，經以其中1780
    萬元清償前揭明細表編號 4之2077萬元借款，其情形如下：
    1.84年5月2日清償100萬元。
      以買受人於84年 4月27日所交付，發票人林恩典，付款人
      台灣區中小企業銀行霧峰分行，帳號1127-6，發票日為84
      年5月2日，票號73844，面額100萬元之支票支付。
    2.84年5月31日清償500萬元
      以買受人於84年 5月22日所交付，同上述發票人、付款人
      、帳號，發票日為84年 5月31日，票號73853，面額500萬
      元之支票支付。
    3.84年6月15日清償800萬元
      以買受人於84年 5月22日所交付，同上述發票人、付款人
      、帳號，發票日84年 6月15日，票號73854，面額800萬元
      之支票支付。
    4.84年6月19日清償380萬元
      由買受人林恩典之妻將 280萬元以卓淑霞匯入白登貴在合
      作金庫銀行沙鹿分行之帳戶，及林恩典將 100萬元以林恩
      典名義匯入同帳戶。
  (八)白楊翠娥就其所有前揭24-1地號土地，於84年 7月22日將所
    有權應有部分 167/519贈與白鈞中（即原告戊○○），該項
    登記之原因發生日期為84年5月8日，收送件日期為84年 7月
    20日。
  (九)白楊翠娥將財產移轉登記給子、孫之情形為：
    1.台中縣沙鹿鎮○○段沙鹿小段24-1地號土地（519㎡）：
      (1)持分 185/519，於80年12月11日，以買賣為原因，移轉
        登記予白光超。
      (2)持分167/519，於82年8月6日，贈與登記於丁○○。
      (3)持分167/519，於84年7月22日，贈與登記於戊○○。原
        因發生日期為84年5月8日。
    2.台中縣沙鹿鎮○○段沙鹿小段24-12地號土地及其上119建
      號，門牌號碼台中縣沙鹿鎮○○路 205號房屋持分9/10，
      於80年12月11日以贈與為原因，移轉登記予白光超。餘持
      分1/10，於83年10月 6日，以買賣為原因，移轉登記予白
      光超。
    3.台中縣沙鹿鎮○○段沙鹿小段25-1地號土地（97㎡）：
      (1)持分149/242，白楊翠娥於81年9月25日以買賣為原因，
        登記予白統元（丙○○之子、長孫）白楊翠娥剩餘持分
        93/242。
      (2)持分93/242，白楊翠娥於82年7月7日，以買賣為原因，
        再移轉登記予白統元。
    4.台中縣沙鹿鎮○○段沙鹿小段25-2地號土地（90㎡）：
      (1)持分149/242，於81年9月25日，以買賣為原因，移轉登
        記予白統元，白楊翠娥剩餘持分93/242。
      (2)83年12月7日前述土地全部被徵收。
    5.台中縣沙鹿鎮○○段沙鹿小段25-3地號土地（16㎡）：
      (1)持分149/242，於81年9月25日，以買賣為原因，移轉登
        記予白統元。白楊翠娥剩餘持分93/242，於87年5月6日
        贈與登記予丁○○。
      (2)85年8月8日逕為分割，因分割增加25-6地號土地。
      (3)85年8月30日白統元名下前述土地被徵收，86年6月21日
        撤銷徵收。
      (4)87年5月6日移轉登記予丁○○。
    6.台中縣沙鹿鎮○○段沙鹿小段25-5地號土地（26㎡）：
      (1)持分149/242，81年9月25日，以買賣為原因，移轉登記
        予白統元。
      (2)持分93/242，於82年7月7日，以買賣為原因，移轉登記
        予白統元。
      (3)86年6月18日，因分割增加25-8地號土地。
      (4)沙鹿段沙鹿小段25-8地號土地於87年2月18日被徵收。
      (5)87年6月4日白楊翠娥死亡。當時沙鹿鎮○○段沙鹿小段
        25-5地號土地實際面積為12平方公尺。
    7.台中縣沙鹿鎮○○段沙鹿小段25-6地號土地（13㎡）：
      (1)持分149/2429，於81年 9月25日，以買賣為原因，移轉
        登記予白統元。
      (2)86年6月18日逕為分割，因分割增加25-7地號土地。
      (3)86年6月20日，前述土地全部被徵收，89年5月10日才撤
        銷徵收。
      (4)白楊翠娥名下持分93/242，於89年 6月19日辦理遺產繼
        承登記予白琴。
      (5)白統元名下持分149/242，於93年6月29日以買賣為原因
        （實為贈與），登記予己○○。
    8.台中縣沙鹿鎮○○段383之42地號土地（90㎡）：
      白楊翠娥名下持分4/10，其中1/10於57年 4月20日移轉登
      記予張月蔭。白楊翠娥剩餘持分3/10，於89年 6月19日辦
      理遺產繼承登記，由丙○○、甲○○、白光超各取得持分
      1/10。
五、法院之判斷：
  (1)上訴人先位之訴以其被繼承人白光超以連帶保證人之地位，
    清償丁○○與訴外人白登貴對合作金庫之系爭借款債務1780
    萬元，主張依民法第749條、繼承及民法第281條規定請求被
    上訴人等清償債務，被上訴人等則否認白光超有以連帶保證
    人身份清償系爭債務，且主張抵銷。
  (2)上訴人主張丁○○為系爭借款之債務人，但為被上訴人丁○
    ○所否認。關於丁○○是否為借款人之事實，上訴人業據提
    出借據影本為證，被上訴人雖否認該借據影本之真正，惟就
    該借據影本所示內容，除有關「借款人：丁○○」、「法定
    代理人」等文字及蓋章部分有所爭執外，其餘有關借款金額
    、期限、借款人白登貴、連帶保證人白燦榮、白楊翠娥、白
    光超等之記載內容，均為被上訴人等所不爭執。且依原審向
    合作金庫銀行函查結果，該行於96年11月23日以合金沙放字
    第0960005244號函（見原審卷第 2宗第53、54頁）覆系爭借
    款借據正本於85年10月 2日由甲○○（回函誤載為王天賜）
    領回，並檢附系爭借款授信債權憑證登記簿影本，依授信債
    權憑證登記簿影本所示，於債務人領回債權憑證欄，有甲○
    ○之印文，被上訴人於此亦不爭執，則系爭借款借據之原本
    ，業經甲○○領回，應堪認定，惟原審命甲○○提出借據原
    本時，甲○○辯稱未取得借據原本而無法提出，本院參酌甲
    ○○為丁○○之父親，於系爭借款契約成立時，為丁○○之
    法定代理人，認上訴人起訴狀所附之借據影本應係真正借據
    原本之複本。系爭借款係用以清償兩造不爭執事項(二)編號 1
    、2、3之借款債務，而編號 1、2、3之借款原經白楊翠娥於
    82年 2月10日，以其所有第24-1地號土地，與地上建物即建
    號143、144，門牌沙鹿鎮○○路68-2號房屋，暨由白光超以
    其所有系爭房地，設定最高限額2100萬元之抵押權予合作金
    庫銀行，並以白楊翠娥、白光超為義務人兼債務人，白楊翠
    娥、白光超並為上開借款之連帶保證人。嗣上開抵押權登記
    於82年11月 2日辦理變更，將擔保債權之最高限額變更為26
    00萬元，義務人白楊翠娥、白光超變更為白楊翠娥、白光超
    、丁○○，債務人白楊翠娥、白光超變更為白楊翠娥、白光
    超、甲○○，有他項權利變更契約書影本在卷可憑，且為兩
    造所不爭執。該抵押權變更登記後，旋於同年月 5日向合作
    金庫辦理系爭借款，顯見上開抵押權內容之變更，係供作系
    爭借款擔保之目的，而依金融業界貸放實務之慣例，如借款
    人亦為擔保物之所有人時，於設定抵押權時，必以借款人為
    抵押權設定之債務人兼義務人，並多將債務之連帶保證人亦
    均列為抵押權設定之債務人，如此，於債務未獲清償時，金
    融機構即得據其對借款人及連帶保證人之債權而行使抵押權
    以獲償。丁○○於82年8月6日因白楊翠娥贈與而取得第24-1
    地號土地之應有部分，成為抵押權擔保物之共有人，因之而
    有上述設定義務人之變更，惟當時辦理抵押權內容變更時，
    卻未將丁○○亦列為債務人，仍僅由白楊翠娥、白光超為債
    務人，則該抵押權所擔保之債權，依當時之登記內容，並不
    包含丁○○本於自任借款人或為借款人之連帶保證人而對合
    作金庫所負之債務，而僅以丁○○為單純之物上保證人，由
    此應可推認，於辦理抵押權設定變更時，當事人間並無以丁
    ○○為系爭借款之債務人或連帶保證人之意思，否則，豈有
    不令丁○○亦變更登記為抵押權設定之債務人之理，再參酌
    合作金庫銀行就系爭借款內部所為授信債權憑證登記簿影本
    ，亦均僅記載借款人為白登貴，則，本件借據影本上另以手
    寫方式所為「借款人：丁○○」之記載，於系爭借款契約之
    當事人間，是否有以丁○○為借款人之真意，即值懷疑。經
    核系爭借據影本上有關借款金額、借款人、連帶保證人等各
    人之簽名、住址等文字筆跡，以肉眼判斷，即足認定係出自
    同一人之手筆，丁○○為68年 9月14日出生，當時僅為甫滿
    14歲之限制行為能力人，且仍在就學中，則丁○○辯稱借據
    上之簽名非其親簽之情，應堪採信。至該簽名下方雖另有「
    法定代理人」之文字記載及印文，惟因影印模糊，無從辨識
    其印文之內容，縱認係由丁○○之父甲○○以其法定代理人
    之地位，代理丁○○而為，但上開24-1地號土地所有權，係
    由白楊翠娥贈與丁○○，為丁○○之特有財產，則甲○○代
    理丁○○以其上開特有財產設定抵押權並負擔系爭借款債務
    ，因未得丁○○之承認，丁○○就系爭借款自不負清償之責
    。則上訴人先、後位之訴請求丁○○清償債務部分，自不應
    准許。
  (3)按保證人向債權人為清償後，於其清償之限度內，承受債權
    人對於主債務人之債權。但不得有害於債權人之利益。民法
    第 749條定有明文。上訴主張，彼等之被繼承人白光超，將
    出售系爭房地之價金，經由白登貴之帳戶，以白登貴之名義
    向合作金庫提出清償等語，業據提出合作金庫銀行函覆之收
    入支出傳票影本為證，復為兩造所不爭執，自堪信為真實。
    查白登貴業於82年12月24日死亡，84年間清償系爭借款，雖
    係透過白登貴之帳戶，但此清償顯非白登貴以債務人之地位
    所為之清償，原審認係白登貴之清償，顯有未合。兩造對於
    系爭借款之借款人均為白登貴（見上開不爭執事項(二)），是
    白光超顯係保證人而已。又白光超自69年2月6日起即因幻聽
    被控制意念即無法照顧自己之精神疾病至台大醫院接受治療
    ，此有診斷證明書足憑（見原審卷第 1宗第44頁）；且於83
    年 5月20日業經台灣台中地方法院宣告禁治產，（見原審卷
    第 1宗第46頁），而己○○（原名許麗琴）為其法定代理人
    ，此為兩造所不爭執之事實；則於84年間清償系爭借款債務
    時，白光超已無行為能力。而己○○授權李美娟將白光超所
    有之系爭房地出售予林恩典後，以所得價金清償系爭抵押借
    款債務，則白光超顯以保證人地位向債權人合作金庫銀行清
    償系爭借款債務。又白登貴死亡後，為其繼承人之配偶白楊
    翠娥、丙○○、白燦榮、甲○○、白光超、庚○○○、白
    琴、白鑾，均未拋棄繼承；應繼分各8分之1；嗣白楊翠娥
    於87年6月4日死亡，其繼承人丙○○、白燦榮、甲○○、白
    光超、庚○○○、白琴、白鑾亦均未拋棄繼承，白楊翠
    娥對於白登貴之8分之1繼承權由丙○○、白燦榮、甲○○、
    白光超、庚○○○、白琴、白鑾繼承後，丙○○、白燦
    榮、甲○○、白光超、庚○○○、白琴、白鑾對於白登
    貴之應繼分各為7分之1。而己○○代理白光超出售系爭房地
    以清償系爭債務時，係在白登貴死亡之後，白光超除為其應
    繼分7分1之自身債務清償外，就其餘7分之6自係為丙○○、
    白燦榮、甲○○、白光超、庚○○○、白琴、白鑾清償
    ，此部分自係基於保證人之地位所為之清償。至於丙○○、
    庚○○○、甲○○縱未與白登貴同財共居，但以白楊翠娥白
    登貴、生前預作財產分配之情形（見原審卷第 1宗第64頁被
    上訴人答辯狀），及丙○○、庚○○○、甲○○均居住於沙
    鹿鎮，與白登貴住處相隔不遠，豈有不知白登貴遺有債務之
    理﹖且丙○○、庚○○○、甲○○亦未舉證證明由其繼續履
    行白登貴之債務，有何顯失公平之處；又本件係白光超於民
    法繼承編修正前，代被上訴人（並非白登貴）清償債務，亦
    無適用修正後之繼承編之餘地，併此敘明。是依上開說明，
    上訴人自得依民法第 749條及繼承之法律關係，向被上訴人
    丙○○、甲○○、庚○○○請求清償債務。
  (4)被上訴人另辯稱：白楊翠娥以原欲之後再移轉予甲○○之坐
    落台中縣沙鹿鎮○○○段第24-1地號土地應有部分 167/519
    （約50坪，市價約2000萬元）以贈與為原因移轉登記予己○
    ○指定之登記名義人即戊○○，及由甲○○支付上開土地過
    戶所需稅費 100萬元予己○○，作為白光超將系爭房地出售
    清償系爭債務之補償云云，為上訴人所否認。被上訴人雖舉
    陳光輝及李美娟為證，但李美娟為被上訴人甲○○之妻、丁
    ○○之母，陳光輝則為白登貴女婿，該二證人之證述難免有
    偏頗之虞。且李美娟證稱「剛開始只有我們三人知悉，後來
    兄弟姊妹之間透過我們三人轉述，都知悉此事。」（見原審
    卷第2宗第6頁）；陳光輝則證稱「我有在老家當面將此方案
    告知己○○，當時我、己○○、白楊翠娥、李美娟四人在場
    。」（見原審卷第2宗第9頁），二人供述協議成立之情形，
    已有不符。且李美娟另證稱「接到合庫催繳通知，我婆婆要
    償還貸款，我婆婆白楊翠娥就與許麗琴和我協議，如果賣掉
    他先生名下的不動產來償還，將尚未過戶給丁○○的50坪土
    地，過戶給白鈞中即戊○○，另外再由甲○○支付 100萬元
    過戶手續費給許麗琴。」」（見原審卷第2宗第6頁）；陳光
    輝則證稱「後來系爭房地賣掉時，因為需要繳稅金，己○○
    表示她沒有錢，所以由甲○○補償己○○ 100萬，但實際金
    額是李美娟出的。」（見原審卷第2宗第8頁）是依李美娟之
    說詞，甲○○交付 100萬元給己○○，為己○○出售系爭房
    地償債之交換條件；而依陳光輝之說詞，則甲○○補償己○
    ○ 100萬元，係系爭房地出售後，己○○無資力繳納稅金，
    才由甲○○補償該100萬元。李美娟與陳光輝二人就100萬元
    係於何時協議及給付之原因，供述亦不相符。則上開二證人
    之證詞尚難採信。此外24-1地號土地84年度之公告現值為每
    平方公尺11800元，而24-12地號土地公告現值每平方公尺為
    23085元（見本院卷第2宗第85、86頁），二者價值懸殊，依
    常情，上訴人己○○豈有同意交換之可能？是被上訴人辯稱
    白楊翠娥已以 24-12地號土地補償上訴人等，上訴人不得再
    為本件請求云云，不足採信。
  (5)被上訴人甲○○主張：伊償還系爭借款之本金 319萬9514元
    及利息188萬4793元，合計為508萬4307元，其自得向白光超
    之繼承人即上訴人請求分擔 1/7即72萬6330元，並主張與本
    件債務抵銷云云。被上訴人甲○○固提出合作金庫銀行放款
    繳款存根影本17張為證，但放款繳款存根究係由白楊翠娥抑
    或甲○○繳交，尚屬未明；且甲○○究係以轉帳、匯款或現
    金繳納，亦未見其提出證明，其辯稱對於上訴人有債權存在
    云云，無足採信；是其自無從主張抵銷。被上訴人白登旺、
    甲○○另主張：白光超所有之系爭房地因作為杉峰公司借款
    之擔保，於83年11月30日被訴外人彰化銀行大甲分行假扣押
    ，同年12月 9日被法院查封，同年12月12日由被上訴人丙○
    ○籌款23萬9494元、甲○○籌款20萬元，代白光超償還欠款
    餘額43萬9494元（其中本金為42萬6759元及利息 1萬2735）
    後，始於同年12月22日撤銷查封，被上訴人丙○○、甲○○
    就前述得向上訴人求償金額主張與本件債務抵銷云云。被上
    訴人雖提出假扣押查封公告、保證書與借款借據及撤銷假扣
    押裁定（見原審卷第1宗第90-93頁被證10）等影本為證。惟
    上開證據，尚無法證明該銀行借款債務係由被上訴人所清償
    ，彼等主張抵銷，亦無足採。被上訴人丙○○又主張：衫峰
    公司在83年間週轉困難，由白燦榮持杉峰公司支票作抵押，
    向被上訴人丙○○借款，迄今仍有 8張支票無法兌現，金額
    合計為 565萬0180元，杉峰公司之董長事長白燦榮逃之夭夭
    ，無法討索，白光超為杉峰公司之董事，被上訴人丙○○得
    向上訴人請求償還票款及應付之利息，並與上訴人請求之金
    額主張抵銷云云。按該借款人為白燦榮，支票發票人杉峰公
    司，均非上訴人之被繼承人白光超。且白光超縱為杉峰公司
    之董事，亦無代杉峰公司清償票款之責，被上訴人丙○○以
    此主張抵銷，亦屬無據。被上訴人庚○○○主張：衫峰公司
    在向訴外人萬泰商業銀行借款 200萬元，而由其夫陳泳春清
    償，陳泳春得向白登貴之7名繼承人各求償1/7，上訴人為白
    光超之繼承人，陳泳春得向上訴人三人求償28萬5714元，陳
    泳春已將債權讓與被上訴人庚○○○，被上訴人庚○○○就
    前述得向上訴人求償金額主張與本件債務抵銷云云。查衫峰
    公司向萬泰商業銀行借款 200萬元之連帶保證人有白燦榮、
    張秀蓮、陳泳春、白登貴等四人（見原審卷第2宗第136頁）
    ，陳泳代償後，僅得向白登貴求償4分之1，而白登貴有 7名
    繼承人各應分擔額28分之1。且陳泳春僅代償150萬元而已，
    其餘50萬元係以白楊翠娥之定存解約金支付（見原審卷第 3
    宗第 5頁）。又被上訴人庚○○○稱「杉峰公司向萬泰銀行
    借款二百萬元，理應由白登貴（按：他個人是連帶保證人）
    清償，因當時白登貴曾說他是泰和公司董事長，而且亦擁有
    股份，萬一杉峰公司無法還款，他將提撥一些股份給陳泳春
    （庚○○○之配偶）作為補償。」（見原審卷第 3宗第4、5
    頁）。是陳泳春與白登貴已約定於杉峰公司無法清償借款時
    ，由白登貴將其所有泰和公司之股份轉讓一部份予陳泳春，
    則陳泳春代償 150萬元後，其僅得請求白登貴或其繼承人將
    等值泰和公司股份轉讓予伊，尚無法直接向白登貴或其繼承
    人請求給付金錢。被上訴人庚○○○主張抵銷，亦有不合。
  (6)被上訴人丁○○既無庸負擔清償系爭借款之債務，上訴人之
    被繼承人白光超雖已清償系爭借款，丁○○亦未而受利益，
    從而上訴人備位之訴，依民法第 179條請求丁○○返還所受
    利益，亦屬無據，不應准許。至於白光超基於保證人地位所
    為清償部分，雖依民法第 749條規定取得債權人之權利，但
    參照民法第 280條之規定，兩造間之內部關係，應按比例分
    擔，是上訴人請求被上訴人丙○○、甲○○、庚○○○應連
    帶給付，應屬無據。而被上訴人丙○○、甲○○、庚○○○
    各自應分擔之比例為各7分之1， 3人共7分之3；白光超代償
    金額為1780萬元，被上訴人丙○○、甲○○、庚○○○所應
    分擔之金額為 762萬8571元，是上訴人於此範圍內之請求為
    有理由，應予准許。
  (7)綜上所述，上訴人本於民法第 749條及繼承之法律關係，請
    求被上訴人丙○○、甲○○、庚○○○給付 762萬8571元，
    及起訴狀繕本送達之翌日即丙○○自96年10月 9日；甲○○
    、陳白雪自96年 9月21日起，均至清償日止，按週年利率百
    分之 5計算之利息，為有理由，應予准許。至於上訴人請求
    被上訴人丁○○給付 200萬元及法定利息；及請求丙○○、
    甲○○、庚○○○應連帶給付部分，為無理由，應予駁回。
    又上訴人勝訴部分，上訴人陳明願供擔保為假執行之宣告，
    經核於法並無不合，爰酌定相當擔保金額准許之；併依職權
    宣告被上訴人預供擔保後，得免為假執行。至於上訴人敗訴
    部分，其假執行之聲請失所附麗，應併予駁回。原審就上開
    應准許部分，為上訴敗訴之判決，並駁回其假執行之聲請，
    尚有未洽，上訴意旨求予廢棄改判，為有理由，爰由本院予
    以廢棄改判如主文第二項所示，並依聲請及依職權為附條件
    之准、免假執行之宣告。至於上訴人之請求不應准許部分，
    原判決為上訴人敗訴之判決，並駁回其假執行之聲請，經核
    於法並無不合，上訴意旨求予廢棄改判，為無理由，應駁回
    其上訴。上訴人先位聲明請求被上訴人丙○○、甲○○、庚
    ○○○連帶給付1000萬元及法定利息部分，既有理由。其關
    於此之備位之訴部分，本院自毋庸予以審究，附此敘明。
六、本件判決之基礎已為明確，兩造其餘攻擊、防禦方法及爭執
    之事項，經核均與判決之結果無影響，爰不一一論駁，附此
    敘明。
七、據上論結，本件上訴為一部有理由，一部無理由，依民事訴
    訟法第450條、第449條第1項、第79條、第463條、第 390條
    第2項、第392條，判決如主文。
中    華    民    國    99    年     7    月    20    日
              民事第三庭    審判長法  官  陳照德
                                  法  官  曾謀貴
                                  法  官  李平勳
以上正本係照原本作成。
如不服本判決，應於收受判決送達後20日內向本院提出上訴書狀
，其未表明上訴理由者，應於提出上訴後20日內向本院提出上訴
理由書（均須按他造人數附繕本）。上訴時應提出委任律師為訴
訟代理人之委任狀；依民事訴訟法第466條之1第1項但書或第2項
委任有律師資格者，另應附具律師資格證書影本及釋明委任人與
受任人之關係書。如委任律師提起上訴者，應依民事訴訟法施行
法第 9條規定，一併繳納上訴審裁判費。
                                  書記官  江丞晏
中    華    民    國    99    年     7    月    20    日

司法院資訊處製作；財團法人民間司法改革基金會備份。
